臺灣高等法院臺南分院刑事判決
上　訴　人
即　被　告　甲○○
選任辯護人　楊昌禧　律師
上列上訴人因違反貪污治罪條例案件，不服中華民國85年9月18
日台灣嘉義地方法院85年度訴字第57號第一審判決（起訴案號：
臺灣嘉義地方法院檢察署84年度偵字第3725號），提起上訴，判
決後，經最高法院第五次發回更審，本院判決如下：
    主  文
原判決撤銷。
甲○○無罪。
    理  由
一、公訴意旨略以：甲○○於民國（下同）八十三年四月間，任
    職嘉義市政府工務局建管課技士（自八十五年一月底起，改
    調任工務局土木課），主管建照及使用執照核發審查，係依
    據法令從事公務之人。緣許文仁所經營設於高雄市○○路一
    五五號十三樓之二嘉品建設股份有限公司（下稱嘉品公司）
    ，於八十二年間，向嘉義市政府申請嘉市工局建執字四九
    三、四九四、四九五、四九六號等四份建照，旋即於八十二
    年七月七日，在嘉義市○○○段七一八、七一八之六、七一
    八之七、七一八之八號土地興建「滿築家別墅」廿七戶。嗣
    於八十三年二月廿一日申請變更設計，經嘉義市政府就四九
    三號、四九四號建照部分，准予變更，就四九五號、四九六
    號建照設計變更（含地號變更及B1至B15、F1至F13總樓地板
    面積及工程造價減少），則認有不合，未准變更而退件（當
    時承辦人為陳福川）。迨至八十三年四月五日竣工後，嘉品
    公司向嘉義市政府申請使用執照，兼就原四九五號、四九六
    號建照部分申請設計變更（即地號變更及B1至B15、F1至F13
    總樓地板面積及工程造價減少），並由嘉義市政府於八十三
    年四月九日，以嘉市工局建字一八五二九號，分由甲○○負
    責該房屋使用執照核發，兼設計變更審查。詎甲○○受理後
    ，即審閱該案四九五號、四九六號建照退回變更設計原因，
    及前往該案房屋現場勘驗，暨實地丈量，明知嘉品公司未依
    申請建照核准工程圖興建，即嘉品公司竣工房屋建築線，逾
    越建築設計圖示建築線，致原預留六公尺寬巷道不足，影響
    巷道對面土地所有人將來興建房屋，必須向自己土地退縮，
    以符合巷道須有六公尺寬度規定，使對面土地所有人權益受
    損。又該案各住戶地下儲藏室，未以每戶為獨立單位，按圖
    施工，竟於地下儲藏室施工期間，即已將整個地下樓層打通
    ，擅自超挖並闢建車道及出入口，使該地下儲藏室設計變為
    車庫，顯與建照核准圖樣不符。甲○○為圖利嘉品公司，竟
    於八十三年四月廿八日，明知為不實事項，於其職務所制作
    之【使用執照審查表】：「審查項目五、竣工建築物與核准
    圖樣相符欄」審查結果，打勾。又於【綜合審查】：「符合
    規定擬准發照欄」蓋其職務章，認與原核准圖樣相符，為不
    實登載。再呈由不知情建管課長許世緝核章，乃於八十三年
    五月三日發給嘉品公司該案使用執照，使嘉品公司取得使用
    執照，據以販售本案廿七戶建屋利益，使嘉品公司多得約四
    十坪之土地建屋出售，依鄰地所有人董阿幸證稱當時當地之
    市價每坪為新台幣（下同）十五萬元計算，圖利嘉品公司共
    六百萬元。因認被告甲○○涉犯八十五年十月廿三日修正前
    貪污治罪條例第六條第一項第四款圖利罪嫌及刑法第二百十
    六條、第二百十三條公務員登載不實文書罪嫌云云。
二、按犯罪事實應依證據認定之，無證據不得認定犯罪事實，刑
    事訴訟法第一百五十四條第二項定有明文，故事實之認定，
    應憑證據，如未能發現相當證據，或證據不足以證明，自不
    能以推測或擬制之方法，以為裁判基礎。而認定不利於被告
    之事實，須依積極證據，茍積極之證據不足為不利於被告事
    實之認定時，即應為有利於被告之認定，更不必有何有利之
    證據。最高法院著有三十年上字第八一六號判例甚明。且刑
    事訴訟上證明之資料，無論其為直接或間接證據，均須達於
    通常一般之人均不致有所懷疑，而得確信其為真實之程度，
    始得據為有罪之認定，若其關於被告是否犯罪之證明未能達
    此程度，而有合理懷疑之存在，致使無從形成有罪之確信，
    根據「罪證有疑，利於被告」之證據法則，即不得遽為不利
    被告之認定，亦有最高法院七十六年度台上字第四九八六號
    判例可稽。又檢察官就被告犯罪事實，應負舉證責任，並指
    出證明之方法。刑事訴訟法第一百六十一條第一項亦定有明
    文。因此被告並無自證無罪之義務，此乃無罪推定之原則。
    是以何項卷證資料有利於被告或不利於被告，應由擔任公訴
    角色之檢察官盡其舉證之義務，此乃上開法條規定公訴人於
    刑事訴訟程序進行中應盡之法定義務。故最高法院著有九十
    二年台上字第一二八號判例，闡明「刑事訴訟法第一百六十
    一條已於民國九十一年二月八日修正公布，其第一項規定：
    檢察官就被告犯罪事實，應負舉證責任，並指出證明之方法
    。因此，檢察官對於起訴之犯罪事實，應負提出證據及說服
    之實質舉證責任。倘其所提出之證據，不足為被告有罪之積
    極證明，或其指出證明之方法，無從說服法院以形成被告有
    罪之心證，基於無罪推定之原則，自應為被告無罪判決之諭
    知」之意旨甚明。
三、公訴人認被告甲○○涉有前揭圖利及偽造文書犯行，無非以
    (1)證人即前嘉義市政府工務局建管課技士陳福川於偵查中證
    詞。(2)證人即本件建物對面鄰地所有人陳木樹、黃盛義、董
    阿幸等人於調查站及偵查中證詞。(3)偵查中檢察官履勘現場
    結果：嘉品公司所興建系爭房屋前既有巷道寬三處，頂埤路
    一之三號屋前為四公尺（自對面排水溝外緣量至建物最外端
    主樑為四‧八公尺）、頂埤路一之十四號屋前為四‧三公尺
    （自對面排水溝外緣量至建物最外端主樑寬四‧九五公尺）
    、頂埤路一之廿五號屋前為三‧六六公尺（自對面排水溝外
    緣量至建物最外端主樑四‧六五公尺）、頂埤路一之廿六號
    屋前三‧七公尺（自對面排水溝外緣量至建物最外端主樑四
    ‧二五公尺），且每戶建物均建有車道，通往地下室停車場
    ，而地下室係全部挖空，再以磚牆區隔，做為各住戶車庫等
    情，乃推論被告明知嘉品公司，未依建築法令退足建築線，
    且竣工建築物未依核准圖樣興建，竟仍核發嘉品公司請領使
    用執照，為其所憑論據。
四、訊據上訴人即被告甲○○固供承於八十三年四月間，任職嘉
    義市政府工務局建管課技士，承辦使用執照核發審查，於前
    揭時地至現場勘驗「滿築家別墅」，並於八十三年四月廿八
    日，在其職務上所掌使用執照審查表：「審查項目五、竣工
    建築物與核准圖樣相符審查結果欄」打勾。於綜合審查：「
    符合規定擬准發照欄」蓋其職務章，認與原核准圖樣相符，
    而呈由課長許世緝核章，准予發給嘉品公司建物使用執照等
    情。惟堅決否認有上揭圖利及行使公務員登載不實文書犯行
    ，除引用其於本院前審辯稱：伊勘驗現場當時，各戶地下
    室均有砌牆尚未挖空，且有貯藏室，沒有車道，亦無對外出
    口。．．係嘉品公司在申請使用執照前，於八十三年三月廿
    三日，僱工將地下室隔間，將出入口封閉，致伊勘驗現場時
    ，未發現地下室全部挖空，而認每戶地下室與設計圖說相符
    ，遂於八十三年五月三日發給嘉品公司使用執照，與規定並
    無不合。．．又本件於核發使用執照後，嘉品公司即於八十
    三年五月五日，又僱工將地下室隔間拆除，將出入口恢復為
    地下停車場使用，此係嘉品公司事後違規使用之問題，與其
    核發使用執照當時所看到無關。另伊勘驗當時，巷道現有
    寬度為四‧二公尺，建築物距離現有道路，丈量建築物距離
    巷道對面有五‧一公尺以上，其係依慣例將排水溝計列為現
    有巷道範圍；又使用執照審核，僅限於主要構造、室內隔間
    及主要設備等，不包括建築線距離既有巷道中心線寬度，何
    況既有巷道於核發建照時既未釘有界樁，又如何知悉巷道之
    中心線在何處！伊核發本件使用執照，均係依照規定審核，
    並無不合法或圖利建商等語外，於本院辯稱：
（一）嘉品建設公司所建築之房屋，其建築線距離既有巷道中心
      線，已達3公尺之寬度以上：
    (一)嘉品建設公司於民國（下同）82年間在嘉義市○○○段71
      8、718-6、718-7、718-8號土地上興建「滿築家別墅」27
      戶，其房屋前面之原有巷道寬度分別為4.7公尺、4.2公尺
      、5.2公尺，此有建造執照卷內所附之照片足憑，因此該
      既有巷道之最小寬度為4.2公尺，其中心線位置係2.1公尺
      處，依建築法令規定，嘉品建設公司應自中心線位置退縮
      至3公尺處建築，即應退縮0.9公尺，因此目前之巷道寬度
      只要達5.1公尺以上，即可證明嘉品建設公司已退縮0.9公
      尺，符合規定。
    (二)次查，水溝加蓋，且可人車通行者，可計入既成巷道之寬
      度，此有歷來各行政行關函文足資證明；證人即嘉義市政
      府工管課主辦人員吳泰豐在鈞院亦證稱「水溝加蓋可以人
      車通行，應視同道路等語」（見鈞院上更(一)卷10.訊問
      筆錄）。查嘉品建設公司所興建之房屋，其面臨之既成巷
      道之水溝均有加蓋，且可人車通行，此有照片附於卷內足
      稽（見鈞院上訴卷上訴人1.辯護意旨狀後附證三），
      該水溝自應計入既有巷道寬度。
    (三)原審法院於85年6月13日前往現場勘驗，系爭房屋頂埤路
      1-25號屋前之路寬雖為4.2公尺，頂埤路1-26號屋前之路
      寬雖為4.25公尺，惟其測量係未將加蓋之水溝計入既有巷
      道之寬度所致，此有勘驗筆錄附卷足稽；鈞院於86年10月
      24日再前往現場勘驗，其結果為「(1)最後1排建物牆壁到
      對面水溝外緣5.5公尺；(2)第2排建物牆壁到對面水溝外緣
      是6公尺；(3)第1排建物牆壁到對面水溝外緣是4公尺，到
      現有巷道對面案外建物之滴水距離是6.7公尺」有刑事勘
      驗筆錄附卷足稽，可見該既有巷道如將水溝之寬度計入道
      路之寬度，其寬度即超過5.1公尺以上，故嘉品建設公司
      於建築房屋時，已自中心線退讓達3公尺以上甚明。
    (四)證人陳木樹、黃盛義、董阿幸在嘉義市調查站雖證稱「嘉
      品建設公司於興建滿築家別墅時，沒有從既有巷道退讓1
      公尺等語」，惟查證人陳木樹等3人均無法明確指出原來
      既有巷道之中心線在那裡，亦沒有辦法說明原來嘉義市政
      府指定之建築線在那裡，則其證言即無採信之價值。
    (五)證人陳福川在嘉義市調查站雖亦證稱「我懷疑495、496號
      建造執照建物自巷道中心線退讓不足3公尺」、「以肉眼
      判斷該建物距離巷道中心線顯然不足3公尺」等語，查證
      人陳福川僅係「懷疑」或「判斷」，應係推測之詞，另證
      人陳福川於發回前在鈞院證稱「既成巷道的現況地貌已經
      有變更，沒有辦法去指定，如果由地政事務所測量員將巷
      道中心線測出與現況建物的邊線測出它的距離，是否有超
      過3公尺來作為判定有無超越中心線建築的問題」等語（
      見鈞院上更(四)卷第87頁），惟查地籍圖上之巷道寬度均為
      4 公尺，與其所指定之巷道，其寬度為4.2公尺至5.2公尺
      不等之現況（見建造執照內所附之照片），並不相符；再
      查，證人陳福川係該建物核發建造執照之承辦人員，如發
      現嘉品建設公司建築之建物，沒有從既有巷道中心線退讓
      3 公尺，自應依據建築法第58條之規定，通知承造人、起
      造人、監造人勒令停工或修改，惟證人陳福川均未按此規
      定處理，可見證人陳福川之證述，並非實在。
    (六)證人陳福川在建造執照變更設計審查表上綜合審查意見欄
      內雖載稱「(1)私設巷道三‧五公尺內高度檢討。(2)新建建
      物位置。(3)退件」等語（見偵查卷第98頁背面），惟據證
      人陳福川於發回前在鈞院證稱「（問：你退件的理由有無
      提到建築線的問題？）沒有」、「（問：退件理由有無提
      到地下室變作車道的問題？）沒有」、「（問：你退件理
      由有寫私設巷道三‧五公尺內的高度檢討，意思為何？）
      他建築兩棟建物中之私設巷道的高度限度的問題，他變更
      理由的問題都很小，但實際和現況不符，這部份和既成巷
      道建築線問題無關」（見鈞院上更(四)卷9.4.訊問筆錄）
      、「陽台有突出，他申請變更建物高度超過九米，要向後
      退縮，所以我才把他退件。新建建物的位置是他申請的基
      地要增加，表示建物位置有變更的可疑，退件是表示不符
      合法律」等語（見鈞院上更(二)卷1.訊問筆錄），故證
      人陳福川之退件理由既未提到建築線的問題，且與既成巷
      道建築線問題無關，故其簽註及證詞自不得作為上訴人有
      貪污等犯行之證據。
    (七)又上訴人於嘉義市調查站訊問時稱「嘉品公司於83年3月3
      日向嘉義市政府申請變更設計」云云（見偵查卷15 頁背
      面），係指陳福川已經核准之第493、494號建造執照，並
      非遭退件之第495、496號建造執照，至於上訴人在原審所
      稱「變更設計退件案」，係本案進入司法程序，陳福川提
      出後，上訴人才知道有該退件案；又據嘉義市政府93年12
      月31日府工建字第0930123131號函覆鈞院稱「(1)本府工務
      局建管課於82、83年間辦理建築執照審查係依地段分組（
      2人為1組）即建造執照、使用執照非同1人審查；(2)嘉品
      建造公司申領之495、496號建造變更設計案經審查而退件
      ，該申請案件已由申請人領回」，本件建造執照之審查由
      證人陳福川負責，使用執照之審查，由上訴人甲○○負責
      ，因此嘉品公司於建造過程中是否按圖施工，上訴人甲○
      ○並不瞭解，又證人陳福川對於495、496號建造執照聲請
      變更設計乙案，予以退件後，該案卷並未與原來之建造執
      照案卷併放，是上訴人甲○○接辦使用執照之審核時，無
      法看到該退件之資料，業經證人陳福川於發回前在鈞院證
      稱「退回的退件是由另外小姐保管」等語（見鈞院上更(四)
      卷9.4.訊問筆錄）自明，此亦據嘉義市政府94年7月8日
      府工建字第0940036408號函說明二之(一)稱「嘉品建設公司
      申領（82）495、496號建照變更設計案之退件資料，本府
      僅就核准案件存檔」等語，足資證明。
    (八)鈞院於88年8月9日囑託嘉義市地政事務所測量時僅係測量
      現有建物距離竹圍子段718-12號土地界址線之寬度，並非
      測量現有建物距離原有巷道中心線之寬度，其測量結果自
      不足作為嘉品建設公司建築房屋，未自原有巷道中心線退
      縮3公尺之依據。
    (九)嘉品建設公司所興建之建物，是否距離原有巷道中心線不
      足3公尺？有無依照核准之設計圖建築？自應先確定原有
      巷道之中心線及原來核准之設計圖，其指定之建築線在那
      裡，然後予以測量，始能判斷嘉品建設公司有無退縮3公
      尺，有無依照指定之建築線建築？詎公訴人均未舉證，顯
      未盡舉證之責，原審法院亦未調查，即認定嘉品建設公司
      沒有退縮3公尺，亦有應行調查之證據而未予調查者之違
      法。
    (十)退步而言，縱令嘉品建設公司建築房屋，其建物距離巷道
      中心線不足3公尺，惟查既成巷道寬度是否符合規定，並
      非核發使用執照所必須審核之項目，此觀之建築法第70條
      第1項之規定甚明，且歷來各行政機關函文亦持相同之見
      解，況使用執照之核發，均有要求起造人（即業主）檢附
      無跨越或侵占土地之切結書，另外在建築中各階段均有監
      造人及承造人勘驗合格，予以蓋章證明，是縱令嘉品建設
      公司建築之建物，其距離巷道中心線不足3公尺，上訴人
      發給使用執照，仍無偽造文書、圖利他人之犯行。
（二）關於嘉品建設公司將地下儲藏室變更為車庫使用部分：
    (一)嘉品建設公司興建「滿築家別墅」，建造執照係由陳福川
      核發，迄至該建物於83年4月5日竣工為止，上訴人從未到
      過工地，且上訴人原任職於嘉義市政府工務局工程隊技士
      ，惟嘉義市政府於83年3月2日發布人事命令，將上訴人調
      往工務局建管課，並於同年4月9日承辦前開房屋使用執照
      之審查業務，是上訴人係調往建管課第1次承辦該案，對
      於嘉品建設公司是否按圖施工，自無法事先瞭解。
    (二)證人黃盛義、陳福川雖證稱「嘉品建設公司於取得建造執
      照後，將地下室全部挖空」等語，惟查嘉品建設公司於施
      工時，上訴人並未在工地現場，自無法得知嘉品建設公司
      有無將地下室全部挖空，作為車庫使用，難認上訴人事先
      知情。
    (三)嘉品建設公司興建「滿築家別墅」，係於83年4月5日竣工
      並於同年月9日向嘉義市政府工務局聲請使用執照，惟嘉
      品建設公司於聲請使用執照前，於83年3月23日僱請包工
      黃志堅將各戶之地下儲藏室予以隔間，然後將地下室出入
      口予以封閉，從外面並無法發現地下室全部挖空，此事實
      業經證人即包工黃志堅、嘉品建設公司副總經理謝子龍到
      庭證明屬實（見鈞院上更(一)卷10.訊問筆錄）。另證人
      即承購戶楊錦榮、蔡世彰、黃金清亦到庭證稱「地下室出
      入口曾封閉2次，於交屋前才打開」等語（見鈞院上更(一)
      卷12.訊問筆錄、3.17.訊問筆錄、上更(二)卷1.8.訊
      問筆錄），可見嘉品建設公司於申請使用執照前，已將地
      下室予以隔間，並將地下室出入口予以封閉，上訴人自無
      法獲知嘉品建設公司將地下室變更為車庫使用。另查，證
      人黃盛義於83年5月23日所拍攝之滿築家別墅地下停車場
      之出入口照片，係嘉品建設公司於取得使用執照後，再於
      同年月5日僱工將地下室出入口予以恢復，該照片不得作
      為上訴人前往現場勘驗之現況。
    (四)證人即承購戶柯和凱在鈞院雖證稱「我買E17，…我一向
      居住於此，我常下去地下室遊玩」、「地下室只封閉一次
      」等語（見鈞院上更(一)卷二第76頁正、背面），惟證人柯
      和凱係購買E17號房屋，係屬494號建造執照，並非地下室
      之住戶，且證人柯和凱遷入該房屋居住，應係嘉品公司交
      屋後，此時嘉品公司已將地下室打通，其證詞無法作為上
      訴人前往現場勘查時現況之認定；證人黃盛義、陳木樹、
      陳木生等人在鈞院復證稱「嘉品建設公司於聲請使用執照
      時，地下儲藏室並未隔間，地下室出入口並未封閉」等語
      ，惟其證詞與證人黃志堅、謝子龍、楊錦榮、黃金清、蔡
      世彰之證詞不同，亦非實在。
    (五)檢察官率同調查員張秀源於84年10月26日及原審法院於85
      年1月13日前往現場勘驗，雖發現每棟建物均建有車道通
      往地下室停車場，且地下室全部挖空，變更為車庫使用，
      惟均係嘉品建設公司於取得使用執照後，再將地下室出入
      口予以啟封，並將地下儲藏室之隔間，予以打開，作為車
      庫使用，不得作為上訴人核發使用執照時，有圖利嘉品建
      設公司之證據。
五、經查：
    本案被告被訴公務員登載不實文書罪及圖利罪，而被訴公務
    員登載不實文書罪部分，係指被告於八十三年四月廿八日，
    明知為不實事項，於其職務所制作之【使用執照審查表】：
    「審查項目五、竣工建築物與核准圖樣相符，審查結果」欄
    打勾。又於「綜合審查：符合規定擬准發照」欄，蓋其職務
    章，認與原核准圖樣相符，為不實登載乙節。惟該審查項目
    之意義，於本案是否僅指嘉品公司有無將地下儲藏室變更為
    車庫使用部分？抑尚包括嘉品公司竣工房屋建築線，有無逾
    越建築設計圖示建築線，致原預留六公尺寬巷道不足，影響
    巷道對面土地所有人將來興建房屋，必須向自己土地退縮，
    以符合巷道須有六公尺寬度規定，使對面土地所有人權益受
    損？（即本案系爭建物距離巷道中心線是否不足三公尺？）
    。若包括後者，始有探究有無起訴意旨所稱「使嘉品公司多
    得約四十坪之土地建屋出售，依…當時當地之市價每坪為十
    五萬元計算，圖利嘉品公司共六百萬元」情事之必要，合先
    敘明。又該審查項目之意義，本院於茲就上開兩者皆予探究
    如下：
甲、被告是否「明知」嘉品公司竣工之系爭房屋（指四九五、四
    九六號建照部分）已超越指定建築線，而仍核發使用執照？
  (一)本次最高法院發回意旨稱：
  (1)惟據證人即承辦上開「滿築家別墅」建造執照審查職務之前
    嘉義市政府工務局建管課技士陳福川於原審調查時已證陳：
    「我已經在平面圖有註明應該退多少公分，如果調建造平面
    圖應該知道」等語（見原審卷第一宗第89頁），並於原審法
    院調查時證以：「我在核發建造執照時，有請地政機關去測
    量該巷道之界址，而且為求慎重，當時也有訂下界址樁，而
    認定退縮3公尺之建築線，是由既成巷道中心點往外量3公尺
    ，執照核發時確有出具切結書切結依照原建照審核標準來建
    造」（見原審卷第91頁正、背面）；於本院上更二審調查時
    證稱：「（問：如何指定建築線？）參考地籍圖」、「…我
    們有去，有叫他們（嘉品公司）申請鑑界，鑑界出來，我再
    指定建築線，所稱的鑑界，是鑑定土地的範圍及位置，鑑界
    以後建築線是在他們的地界以內，建築設計圖所標示的建築
    線外的90公分、80公分、65五公分的連線就是他們的地界線
    」、「我確實有去指定建築線」、「（問：建築完後申請使
    用執照核發使用執照時主管機關是否要核對有（無）照建築
    線建築？）核發使用執照時要核對建築位置是否有照建築線
    建築。他們申請變更建照時，我有去看，我在退件文件上就
    有註明建築位置不符，因為他們申請時增加建築面積，我就
    發覺有異」各等語（見本院上更(二)卷第一宗第76頁、上更(二)
    卷第二宗第44頁背面至45頁背面）。果證人陳福川所證無誤
    ，本件建物依建築線即可測出其建築位置有無正確，原審未
    詳加勾稽，深入究明，以資為判斷之依據，遽行判決，亦嫌
    率斷。
  (2)證人陳福川於調查站調查時證稱：「（問：嘉品公司申請49
    5、496兩張建造執照變更設計，你為何給予退件？）因為該
    二張建造執照之建築基地與現況不符，而且建築物高度不符
    ，所以我在申請案之建造執照變更設計審查表上綜合審查意
    見欄內註記：一、私設巷道三．五公尺內高度檢討。二、新
    建建物位置。三、退件。」、「我於83年3 月21日以前去新
    建建物工地查看，我懷疑495、496號建造執照建物自巷道中
    心線退讓不足3公尺，另外地下室開挖與原核准建造執照之
    圖樣不符，地下室挖空（原核准是每棟地下室沒有私設通道
    相連接，也沒有車道），至於私設巷道高度所送審圖樣與建
    築技術規則不符」（見偵查卷第19頁至20頁背面）；嗣於偵
    查中復結證稱：「當時他（指嘉品公司負責人）要向我申請
    495、496號建照之建物變更設計圖，以便日後可依變更後的
    設計圖申請使用執照，他是要將設計圖變更為建物向巷道中
    心線往前移動，我就去現場勘驗，以肉眼判斷該建物距離巷
    道中心線顯然不足3公尺，而且地下室已經全部打通，沒有
    隔間，又擅自要設置車道，與原設計圖地下室須有牆壁隔間
    ，並不能有車道之設計不符，所以我才不准他變更設計圖，
    到目前該495、496號建照之建物設計圖沒有核准變更過，但
    我不知為何能取得使用執照」（見偵查卷164頁背面、165頁
    ）；再於本院前審調查時證稱：「是否有超越指定建築線，
    建築有否依照建造執照去建築，應由核發使用執照的人去審
    核」、「我退件後，他（被告）發現有問題要會我」、「（
    你又說：『我曾到施工現場查看後，發現興建建物與我以前
    核准之建造執照不符，究竟不符合之項目，內容為何？）是
    位置問題與建物高度，本來是設計沒有進入地下室的車道，
    地下室與地下室之間沒有挖空，是有問題，所以我才把它退
    件」各等語（見本院上更(二)卷第一宗第76頁背面至78頁），
    並有該申請案之建造執照變更設計審查表上綜合審查意見在
    卷可按。且嗣嘉品公司申請使用執照時，仍以相同理由申請
    變更設計，有各該申請書影本可稽（見偵查卷第64、65、99
    、100頁），即被告於調查站詢問時亦自承嘉品公司於83年3
    月3日向嘉義市政府申請變更設計云云（見偵查卷15頁背面
    ），再於原審自承當初有審閱陳福川就變更設計退回理由之
    情事（見原審卷第114頁）。則被告縱於83年4月9日始接辦
    本案，惟其既知悉嘉品公司前有申請變更設計而被陳福川退
    回暨退回之書面意見等情，何竟恝置不理？又未向陳福川詢
    明退件之詳情，俾供准否核發使用執照或命補正之參考？況
    前開別墅於變更設計後，既曾遭陳福川予以退件，被告又依
    憑如何之證據，認陳福川之退件有誤，前開建物之位置確與
    原設計相符，而准發給使用執照？自有究明之必要。
  (二)查被告於80年4月調至嘉義市政府工務局建管課服務，82 年
    8月輪調至工程隊服務，85年1月輪調至土木課服務，於建管
    課期間辦理建築管理業務。有嘉義市政府94年7月5日府工建
    字第0940036409號函附卷可稽（見本院卷第178頁），是被
    告對核發建造執照及使用執照之程序及應注意之事項，無法
    諉稱不熟，合先敘明。
  (三)被告是否確切知悉嘉品公司前有申請變更設計而被陳福川退
    回及其具體退回理由之詳情？
  (1)嘉義市政府工務局建管課於八十二、八十三年間辦理建築執
    照審查係依地段分組（二人為一組），即建照執照、使用執
    照非同一人審查。另嘉品建設公司申領之四九五、四九六號
    建照變更設計案，經審查而退件，該申請案件已由申請人領
    回。該府僅就核准案件存檔，至於（四九五、四九六號建照
    變更設計案）退件理由、底稿留存，因該府二度搬遷，上開
    文件已銷毀等情，有嘉義市政府93年12月31 日府工建字第
    0930123131號函、94年7月8日府工建字第0940036408號函附
    卷可稽（見本院卷第103、179頁）。核與證人陳福川於原審
    證稱：「（當初建設公司申請建照執照之變更設計，後來經
    你審核後，簽具退件，嘉品公司之原始申請變更設計文件即
    圖樣等資料，現今在何處？）因為審查後，不准變更設計，
    予以退件。退件意思是將原申請資料全部退還給該公司，只
    留下掛號條。」等情（見原審卷第105頁85年8月8日訊問筆
    錄）相符。是堪認被告從未見過嘉品公司之原始申請變更設
    計文件無訛。
  (2)被告雖於原審供承：「我當初有審閱陳福川當初就變更設計
    案退件理由，只是在於建築高度沒有檢討。而在訴訟以前我
    並不知道原起造人有申請變更設計。」（見原審卷第114頁
    ），則縱認被告所述有審閱「陳福川當初就變更設計案退件
    理由」，係指陳福川在「建造執照變更設計審查表」綜合審
    查欄上所為之退件理由（見偵查卷第98頁）乙事，惟其中一
    、私設巷道三．五公尺內高度檢討乙項，證人陳福川於本院
    前審證稱：「這部分和既成巷道建築線問題無關」（見本院
    上更(四)卷第85頁）。至於其中二、新建建物位置乙項，是何
    涵義？並不具體明確，惟證人陳福川於本院前審亦證稱：「
    （問：你退件的理由有無提到建築線的問題？）沒有」（見
    本院上更(四)卷第85頁）。
  (3)至於最高法院上開發回意旨稱：嗣嘉品公司申請使用執照
    時，仍以相同理由申請變更設計，有各該申請書影本可稽（
    見偵查卷第64、65、99、100頁），即被告於調查站詢問
    時亦自承嘉品公司於83年3月3日向嘉義市政府申請變更設計
    云云（見偵查卷15頁背面）云云。經查：嘉品公司前後兩
    次申請使用執照變更設計，理由非相同，第一次係以基地面
    積增加為由（B棟由844.94㎡增加為854㎡，F棟由820.71㎡
    增加為853㎡），且B棟總樓地板面積及工程造價「增加」（
    見偵查卷第99、100頁），而第二次係以B棟及F棟總樓地板
    面積及工程造價「減少」為由（見偵查卷第64、65頁）。
    被告上開於於調查站詢問所稱情況，係指陳福川已經核准之
    第493 、494號建造執照變更設計案，並非遭退件之第495、
    496號建造執照變更設計案，此對照陳福川於調查站詢問所
    稱情況即可了然（見偵查卷19頁背面）。故最高法院上開發
    回意旨顯有誤會。
  (4)綜上，被告並未明確知悉嘉品公司前有申請變更設計而被陳
    福川以建物超越指定建築線（即建造執照之建築基地與新建
    建物位置現況不符）為由加以退回，至為灼然。而陳福川亦
    從未證述伊曾向被告提及退件之詳情，是被告就既成巷道之
    寬度是否符合規定，親至現場實地丈量為實質審查後，本於
    自己之確信見解認為符合規定而核發使用執照，自無違法之
    認識可言（詳下述）。至於嘉品公司於申請核發使用執照時
    ，合併第二次申請使用執照變更設計，由於第二次申請使用
    執照變更設計之理由，非有關基地面積變更之問題，有如上
    述，且因總樓地板面積之變更未逾15平方公尺，故依嘉義市
    政府之規定合併由被告辦理，有該府94年7月8日府工建字第
    0940036408號函附卷可稽（見本院卷第179頁），應與本件
    之爭執無關，併此敘明。
  (四)被告就既成巷道之寬度是否符合規定，親至現場實地丈量為
    實質審查後，認為符合規定而核發使用執照，有無違法？
  (1)嘉品公司所建築上開房屋之「建築線」，在「既有巷道中心
    線」未釘有界樁之情形下，如何確定已退讓三公尺寬度？被
    告於本院前審供稱：「建築線」是在地籍圖上確定，但不能
    確定地界線，且地籍圖的線道都是四米不是五米。本件最主
    要的關鍵在核發建照的時候在指定「建築線」時沒有標示對
    面水溝的位置，以及水溝到建築線的距離，因為一開工整個
    現場會破壞掉，事後沒有辦法丈量。本件只有圖上建築線，
    現場並沒有「建築線」的釘樁。（一般既有巷道的建照要如
    何處理？）建造執照承辦人要會同建築師、承造人到現場測
    量建築線然後釘樁確定建築線，核發使用執照的人對於現有
    巷道只是大約丈量一下，因為無法確定中心線在那裡。（嘉
    品公司為何沒有退縮到合法的建築線？）不知道，但依現行
    所有圖面嘉品公司所建築的「滿足家別墅」現有巷道的退縮
    地都有扣除，也就是說圖面上他都退到離巷道中心線三公尺
    ，所以對他沒有意義，如果有辦法確定他退縮不足，不足的
    地方還是要拆掉等語（本院上更(四)卷第一宗第140頁）。嗣
    經本院前審以「依規定巷道必需預留六米寬，以巷道中心線
    為界，每邊必需退至三公尺為建築線，則巷道中心線又如何
    確定？於建築前要不要釘樁？如要釘樁，由何人執行？如勿
    庸釘樁，則核發使用執照時，又如何確定建築物確已退至巷
    道中心線三公尺後？」等事由，函詢台南巿政府工務局，該
    局於九十二年八月十二日以南巿工使字第０九二三０二０一
    一六－０號函稱：申請建築時，基地面臨現有巷道得申請指
    定建築線，其邊界應以核定建築線為主。巷道為單向出口長
    度在四十公尺以下，雙向出口在八十公尺以下，寬度不足四
    公尺者，以該巷道中心線為準，兩旁均等退讓，以合計達到
    四公尺寬度之邊界線作為建築線；巷道長度超過上開規定者
    ，兩旁亦應均等退讓，以合計達到六公尺寬度之邊界作為建
    築線，但面臨工業區○○○巷道之基地，應以合計達八公尺
    寬度之邊界線作為建築線。‧‧‧現有巷道點依目前執行方
    式，係申請人申請建築線指示圖時，於現場標示巷道中心點
    位置，並未要求須釘樁。於核發使用執照則於建築線指示圖
    標示之巷道中心點及相關位置點放樣校對現況建築線有否超
    出建築線等語（本院上更(四)卷第二宗第4頁、第5頁）。參以
    證人陳福川於本院前審調查時到庭證稱：（本件既有巷道中
    心線和建築線的測量方法？）按照本件地籍圖面上巷道中心
    線是指兩旁寬度除以二就是它的中心線，建築線就是以該中
    心線兩旁退縮三公尺去計算。實際現場如果旁邊有水溝還要
    去評估水溝是有蓋或者無蓋，是否可以認定為巷道的一部分
    都要提出一些證據，然後再由縣政府工務局去判定。（本件
    建築物旁邊是否有排水溝？）是的，至於水溝如果是私地是
    否可以做為該既成巷道的一部分，須要申請人提出佐證資料
    再做判定。（如果現在到現場是否可以指出既成巷道的中心
    線及建築線？）既成巷道的現況地貌已經有變更，沒有辦法
    去指定，如果由地政事務所測量員將巷道中心線測出與現況
    建物的邊線測出它的距離，是否有超過三公尺來作為判定有
    無超越中心線建築的問題。如果是自己用丈量的方式去指出
    建築線的話，是先測出地籍圖巷道寬度若干，再就建地地籍
    圖的邊界線應該退多少就是它的建築線，因為當時地籍圖和
    道路現況類似相符，所以當時就用巷道地籍圖作標準等語（
    本院上更(四)卷第一宗第86頁至第87頁）。又本件既成巷道於
    開工建築後已變更原狀，其原有之中心線已不明等情，亦經
    本院上更(四)審調閱本院八十七年度上易字第九五四號被告許
    文仁詐欺案（該案係系爭房屋承購戶事後以建商許文仁「本
    件房屋未建有地下停車場」為由，對之提起之詐欺告訴卷，
    業經本院判決被告許文仁有期徒刑十月、緩刑四年確定）查
    證明確（該卷第一審卷第八四頁至第九五頁附之照片十四張
    ），是以本件申請人於申請建築線時既未於現場標示既成巷
    道中心點位置，自應以指示圖為測量之依據甚明。
  (2)據此，嘉品公司所建築上開系爭房屋，其「建築線」距離「
    既有巷道中心線」，已達三公尺寬度，以中心線兩側各退讓
    三公尺，應已有六公尺寬，符合法定巷道應有寬度：本件嘉
    品公司於八十二年間，在嘉義市○○○段七一八、七一八之
    六、七一八之七、七一八之八號四筆土地興建「滿築家別墅
    」廿七戶，其前面原有巷道寬度，依申請建照時所附圖示及
    照片所示，分別為四‧七公尺、四‧二公尺、五‧二公尺，
    有建照卷內所附圖示及照片二幀在案足憑（詳外放四九三、
    四九四號建照卷第一頁─本院上更(三)卷第359頁至第360頁所
    附照片影本二紙及同卷第352頁至第357頁）。且經時任嘉義
    市政府工務局技士陳福川在本件嘉品公司建築線指定申請書
    上批示「自巷道中心線各退三公尺」，並由陳福川於申請書
    上署名在案，有本件系爭房屋建築線指定申請書乙份在卷可
    稽（詳本院上更(三)卷第352頁至第357頁─印自嘉義市政府本
    件建照申請原本）。即使以申請建照時所測得該既有巷道最
    小寬度四‧二公尺來計算，本件其「道路中心線」位置，應
    係在二‧一公尺處。依臺灣省建築管理規則第五條規定，面
    臨現有巷道之基地，其建築線指定，巷道長度超過八十公尺
    以上者，「兩旁應均等退讓」，以合計達到六公尺寬度邊界
    線作為建築線。依上所述，本件嘉品公司如自「既有巷道中
    心線」位置起算，退縮至三公尺處建築，即符合法定六公尺
    巷道寬度。本件嘉品公司於原有二‧一公尺，僅須再退縮○
    ‧九公尺，即有三公尺寬。依此推算，本件系爭房屋興建時
    巷道寬度如存有五‧一公尺以上，即可證明嘉品公司確已於
    建築時，在原有二‧一公尺寬度，再退縮○‧九公尺，合計
    為自中心線起至嘉品公司建築線有三公尺寬度，應符合規定
    ，先予說明。又現有巷道如依法令須有寬度六公尺，始可做
    為建築線。此一規定，應於現有巷道「中心線」，向道路兩
    旁均等退讓各計算三公尺，此觀乎上揭台南巿政府函文及台
    灣省建築管理規則第五條規定自明。若由先行興建者，於現
    有巷道寬度，向興建房屋一旁退足六公尺，即全部不足六公
    尺部分，均由先行興建者負擔，要有未妥。本件告訴人係以
    現有巷道寬度不足六公尺，應由先行興建之嘉品公司，於興
    建系爭房屋時，應一次退足，使現有寬度合乎六公尺寬法定
    規定云云。顯未考量依上揭建築管理規則第五條規定，道路
    中心線兩側土地所有人，應均等退讓，盡相同責任，如僅責
    成先行興建土地之所有人，負擔未來巷道全部應有寬度，則
    顯非妥適，更屬不公，應不待言。
  (3)又【計算既成巷道寬度，水溝加蓋部分，究可否計入？】：
    查水溝加蓋，如可人車通行者，可計入既成巷道寬度，分據
    嘉義縣政府、嘉義市政府、台南縣政府、台灣省政府建設廳
    分別函釋在案，有嘉義縣政府七十年六月十三日七○府建管
    字第○四一五三一號函、嘉義縣政府八十六年十一月十五日
    八六府建管字第一三五一二八號函、嘉義市政府八十六年十
    一月十七日八六府工建字第七八四二三號函、台南縣政府八
    十六年十一月四日八十六府工建字第一八七八二三號函、台
    灣省政府建設廳七十年五月三十日七十建四字第二七二二七
    號函各乙份在卷可稽（本院上更(三)卷第314頁、第315頁、第
    317頁、第319頁）。就此水溝加蓋部分，究可否計入現有巷
    道寬度，高雄市政府工務局更於八十二年七月編有「建築管
    理法令彙編」，依該彙編所列建築管理規則第十二條規定：
    現有巷道寬度計算標準為「水溝加蓋後可人車通行者，得視
    為無排水溝情形，以兩旁建築物之外圍牆間最小淨距離為準
    」等語（本院上更(三)卷第316頁）。本件係於八十三年四月
    間核發使用執照，將水溝加蓋，可供人車通行，計入現有巷
    道寬度，不惟與核發時嘉義縣政府實務作法相符，也與同一
    時期，建築地點同屬市區之高雄市政府工務局所據以認定之
    標準相符。由此可見，本件核發使用執照時，水溝加蓋，可
    供人車通行者，予以計入既成巷道，要與一般認定標準相符
    。即使本件至八十六年時，再向嘉義市政府、台南縣政府函
    詢，亦做相同認定，有前揭函釋可憑。在在證明將水溝加蓋
    可供人車通行，列為本件現有巷道計算，於法無違。以此論
    之，嘉品公司其對面鄰居土地所有人，依嘉義市政府於八十
    六年十一月十七日八六府工建字第七八四二三號函釋，日後
    興建時，僅須依現有道路中心線再退讓○‧九公尺，即可作
    為其日後建屋建築線，無損於其權益。又證人即嘉義市政府
    工管課主辦人員吳泰豐，於八十六年十月廿一日，在本院更
    一審程序證稱：水溝加蓋可以人車通行，應視同道路等語（
    本院上更(一)卷第一宗第68頁）。益證水溝加蓋可供人車通行
    ，列為既有巷道範圍，係嘉義市政府辦理指定建築線標準時
    之認定原則。準此以言，本件嘉品公司所建房屋對面鄰居土
    地所有人，日後興建房屋，自可依此規定，將水溝加蓋部分
    ，均列入現有巷道寬度，自無任何損失可言。又嘉品公司所
    興建房屋，其面臨既成巷道水溝均有加蓋，且可人車通行，
    有照片二紙附卷足稽（本院上訴卷第55頁），並經本院上更
    (四)審調閱嘉義地方法院八十六年度易字第一七五八號被告許
    文仁涉嫌詐欺案件卷內所附照片八張查明無訛（該卷第90頁
    至第93頁），故本件巷道旁已加蓋之水溝自應計入既有巷道
    寬度至明。
  (4)至原審於八十五年六月十三日前往現場勘驗，系爭房屋頂埤
    路一之廿五號屋前路寬為四‧二公尺，頂埤路一之廿六號屋
    前路寬為四‧二五公尺。惟此一測量係未將加蓋水溝計入既
    有巷道寬度所致，此有勘驗筆錄附卷足稽（原審卷第64頁至
    第67頁）。本院更一審程序於八十六年十月廿四日，再前往
    現場勘驗，其結果為：(1)最後一排建物牆壁到對面水溝外緣
    五‧五公尺。(2)第二排建物牆壁，到對面水溝外緣是六公尺
    。(3)第一排建物牆壁到對面水溝外緣是四公尺，到現有巷道
    對面案外建物滴水距離是六‧七公尺，有刑事勘驗筆錄附卷
    足稽（本院上更(一)卷第一宗第77頁），所測得巷道寬度均超
    出五‧一公尺，可見該既有巷道如將水溝寬度計入道路寬度
    ，其寬度即超過五‧一公尺以上。依前所論，足見嘉品公司
    於建築本案房屋時，已自中心線退讓達三公尺以上，至為明
    顯。又證人陳木樹、黃盛義、董阿幸在嘉義市調查站雖均指
    稱：嘉品公司於興建滿築家別墅時，未自既有巷道退讓一公
    尺云云（偵查卷第5頁至第12頁、第23頁至第25頁）。惟查
    證人陳木樹等三人均無法明確指出，本件原來既有巷道中心
    線究應在何處？更無法說明原來嘉義市政府現場指定建築線
    在何處？則證人陳木樹渠等三人在調查站所稱：嘉品公司建
    築房屋，未自既有巷道退讓一公尺云云，顯非可取。至證人
    陳福川在嘉義市調查站雖亦稱：我懷疑四九五號、四九六號
    建照建物，自巷道中心線退讓不足三公尺，以「肉眼」判斷
    該建物距離巷道中心線，顯然不足三公尺云云，亦不足採信
    。反之，本件依興建時申請建照所留存資料顯示，系爭本案
    房屋基地前巷道寬度，現確已達五‧一公尺以上，已如前述
    ，是本件現有五‧一公尺寬度，距六公尺應有寬度，所不足
    ○‧九公尺，應由對面土地所有人日後興建時，與嘉品公司
    均等退讓○‧九公尺，殊難謂不足六公尺，乃因嘉品公司退
    讓建築線不足所致。
  (5)何況證人陳福川於偵查中自始無法指出，本件原有既成巷道
    中心線及指定建築線應在何處？則證人陳福川證稱：該建物
    距離巷道中心線不足三公尺云云，顯屬無據。又證人陳福川
    係當時該建物核發建照承辦人，倘若當時已發現嘉品公司建
    築建物，未自既有巷道中心線退讓三公尺，理應依建築法第
    五十八條規定，通知承造人、起造人、監造人勒令停工或修
    改。參以其於本院更四審調查時到庭證稱：（本件建造執照
    申請建築線是否你去指定的？）是的。（是否寫說由巷道中
    心線退三公尺作為建築線？）是的。（你們這樣寫以後，有
    無去現場測量？）我們去指定時巷道地籍圖已經有劃形狀了
    ，而且另外有編地號，我們有告訴他要建築時要先鑑界，測
    量人員去測量時我們沒有去等語（本院上更(四)卷第一宗第84
    頁、第85頁），足見陳福川並未至現界標示巷道之中心點。
    按證人陳福川既未按上開規定處理，嗣後又作證指稱其懷疑
    或判斷退縮不足，是證人陳福川證述不無迴避己責之嫌，要
    非實在。至證人陳福川在建造執照變更設計審查表，綜合審
    查意見欄簽註三項意見：私設巷道三‧五公尺內高度檢討
    。新建建物位置。退件云云（偵查卷第九八頁背面）。
    惟其意義為何？據證人陳福川在本院更二審供稱：陽台有突
    出，嘉品公司申請變更建物高度超過九公尺，要向後退縮，
    故伊始把將嘉品公司案件退件。新建建物位置係嘉品公司申
    請的基地要增加，表示建物位置有變更的可疑，故伊退件乃
    表示嘉品公司不符合法律云云（本院上更(二)卷第77頁背面末
    一行至第78頁一至二行）。然依證人陳福川簽註意見，尚無
    法瞭解嘉品公司所建本案建築物，究是否已自既有巷道中心
    線退縮三公尺，且從其證詞，更無法判斷嘉品公司，係違反
    何種法律而遭退件，其簽註及證詞，應不足作為不利被告犯
    行認定。何況當時嘉義巿政府文書作業上係採分開管理之方
    式，亦即退件之文件與申請建造之原始資料係屬不同之人保
    管等情，有如前述，且業據被告陳明在卷（本院上更(四)卷第
    一宗第69頁、第二宗第82頁），並經證人陳福川到庭證述明
    確（本院上更(四)卷第一宗第86頁）。
  (6)又本件於本院上更二審程序時，固曾於八十八年八月九日囑
    託嘉義市地政事務所到場測量，但僅係測量現有建物距竹圍
    子段七一八之十二號土地界址線寬度（詳本院上更(二)卷第二
    宗第123頁至第126頁），非測量現有建物距離原有巷道中心
    線寬度，其測量結果，自不足作為認定嘉品公司興建本案系
    爭房屋時，未自原有巷道中心線退縮三公尺依據。又嘉品公
    司所興建本件建物，是否距原有巷道中心線不足三公尺，有
    無依照核准設計圖建築，自應先確定原有巷道中心線及原來
    核准設計圖，所指定建築線在何處？然後予以測量，始能判
    斷嘉品公司有無退縮三公尺？有無依照指定建築線建築？苟
    未有該等前提要件先予確立，即認定嘉品公司沒有退縮三公
    尺，即非有據，有如前述。而證人陳福川自始無法指出本案
    建物之指定建築線究在何處？則最高法院上開發回意旨稱：
    本件建物依建築線即可測出其建築位置有無正確云云，尚有
    誤會。
  (7)退步而言，縱令嘉品公司建築房屋，其建物距離巷道中心線
    不足三公尺。惟查既成巷道寬度是否符合規定，非核發使用
    執照所必須審核項目，此觀乎建築法第七十條第一項規定自
    明。即台南縣政府八十六年十一月四日八十五府工建第一八
    七八二三號函、台南市政府八十六年十一月六日八六南市工
    建字第一三二一四九號函、嘉義縣政府八十六年十一月十五
    日八六府建管字第一三五一二八號函、嘉義市政府八十六年
    十一月十七日八六府工建字第七八四二三號函，各該縣市政
    府亦均持相同見解，有上揭縣市政府函釋在卷可佐（本院上
    更(三)卷第317頁至321頁）。查本件既有巷道寬度，既非核發
    使用執照所應審核項目，則縱令嘉品公司建築建物，其距離
    巷道中心線不足三公尺，被告即發給嘉品公司使用執照，亦
    無偽造文書及圖利他人犯行可言。前開嘉義縣政府函文說明
    二及三固分別載稱：‧‧‧至於建築線距離現有巷道中心線
    之寬度，依台灣省建築管理規則第五條訂有指定建築線之退
    讓原則，並依同規則第廿八條規定於施工勘驗時檢查，‧‧
    於辦理使用執照時，雖無明訂但亦應一併檢視，以免發生錯
    誤等語，惟同函文說明六亦載稱：現有巷道因各地情況不同
    ，涉及實質認定，應先確認現有巷道中心後始能據以確定退
    縮後建築線是否正確等語（本院上更(三)卷第317頁後面），
    惟本件建築於申請時，原承辦人即證人陳福川既未標示現有
    巷道中心點（或標示不明）有如前述，則於核發使用執照時
    ，在既有巷道之現狀已改變（詳參卷附之嘉義巿政府建築執
    照檔案及使用執照文件檔案卷內之現場照片），又如何要求
    後手即被告依已不明之中心點測量、檢視？何況嘉品公司所
    建築本件建物，如前所述，距離巷道中心線既已退縮三公尺
    ，且被告於審查使用執照期間亦有到現場丈量，自新建房屋
    牆角丈量起，至巷道外緣排水溝止均有五‧一公尺等情，亦
    經被告供述在卷（偵查卷第16頁）。辜不論既成巷道寬度，
    是否屬核發使用執照所應審核項目。但被告既在未有標示巷
    道中心點之情況下，到場丈量結果，本於自己確信之見解認
    為符合圖樣規定，則被告於其職務所掌使用執照審查表審查
    項目「竣工建築物與核准圖樣為相符審查之結果欄」打勾，
    並於綜合審查：「符合規定擬准發照欄內蓋其職務章」認與
    原核准圖樣相符，呈由建管課長許世緝核章後，發給嘉品公
    司建物使用執照，自無偽造文書及圖利之違法認識可言。
  (8)另證人陳福川到庭證稱：（本件既有巷道中心線和建築線的
    測量方法？）按照本件地籍圖面上巷道中心線是指兩旁寬度
    除以二就是它的中心線，建築線就是以該中心線兩旁退縮三
    公尺去計算。實際現場如果旁邊有水溝，還要去評估水溝是
    有蓋或者無蓋，是否可以認定為巷道的一部分，都要提出一
    些證據，然後再由縣政府工務局去判定。（本件建築物旁邊
    是否有排水溝？）是的，至於水溝如果是私地是否可以做為
    該既成巷道的一部分，須要申請人提出佐證資料再做判定。
    （如果現在到現場是否可以指出既成巷道的中心線及建築線
    ？）既成巷道的現況地貌已經有變更沒有辦法去指定，如果
    由地政事務所測量員將巷道中心線測出與現況建物的邊線測
    出它的距離，是否有超過三公尺來作為判定有無超越中心線
    建築的問題。如果是自己用丈量的方式去指出建築線的話，
    是先測出地籍圖巷道寬度若干，再就建地地籍圖的邊界線應
    該退多少就是它的建築線，因為當時地籍圖和道路現況類似
    相符，所以當時就用巷道地籍圖作標準等語（本院上更(四)卷
    第一宗第86頁、第87頁）。再參酌前開台南巿政府工務局九
    十二年八月十二日以南巿工使字第０九二三０二０一一六－
    ０號函釋「現有巷道點依目前執行方式，係申請人申請建築
    線指示圖時，於現場標示巷道中心點位置，並未要求須釘樁
    。於核發使用執照則於建築線指示圖標示之巷道中心點及相
    關位置點放樣校對現況建築線有否超出建築線」（本院上更
    (四)卷第二宗第4頁、第5頁）及嘉義縣政府八十六年十一月十
    五日八六府建管字第一三五一二八號函示說明六「現有巷道
    因各地情況不同，涉及實質認定，應先確認現有巷道中心後
    始能據以確定退縮後建築線是否正確」等語（本院上更(三)卷
    第317頁後面），足認被告在前手未標示有巷道中心點位置
    之情況下，只能依據地籍圖為憑據以測量，而其到場丈量結
    果符合圖樣規定，進而據以核發使用執照，應無不合。
乙、被告是否「明知」嘉品公司將地下儲藏室變更為車庫使用？
  (一)嘉品公司興建「滿築家別墅」，係於八十三年四月五日竣工
    ，並於八十三年四月九日向嘉義市政府工務局申請使用執照
    。惟嘉品公司申請使用執照前，於八十三年三月廿三日，僱
    請包工黃志堅將各戶地下儲藏室，予以隔間。並於八十三年
    三月廿八日或廿九日完工。然後在被告前往勘查前，將地下
    室出入口予以封閉，從外面並無法發現地下室全部挖空，此
    事實業經證人即包工黃志堅、嘉品公司副總經理謝子龍到庭
    證明屬實（本院上更(一)卷第一宗68頁）。另承購戶楊錦榮、
    蔡世彰、黃金清到庭證稱：地下室出入口曾封閉二次，於交
    屋前始打開等語（本院上更(一)卷第一宗第195頁、本院上更
    (一)卷第二宗第75頁背面、本院上更(二)卷第一宗第58頁背面、
    第59頁）。準此以言，嘉品公司於申請使用執照前，既已將
    地下室予以隔間，並將地下室出入口予以封閉，於被告前往
    現場勘查時，自無法獲知嘉品公司將地下室變更為車庫使用
    。又嘉品公司興建「滿築家別墅」建照，係由陳福川核發，
    迄八十三年四月五日竣工止，本件建築個案並非被告之職務
    職掌範圍，被告從未到過工地，且被告係於八十三年四月九
    日始接辦本案使用執照之核發兼設計之變更審查，而建物亦
    已完工，故於八十三年四月九日前，對於嘉品公司建築過程
    中是否按圖施工，自無從事先瞭解，申言之，被告自無法得
    知嘉品公司建造過程中有無將地下室全部挖空，作為車庫使
    用，更難認被告就嘉品公司違法開挖地下室作為停車場一節
    已事先知情。
  (二)嗣經本院上更(四)審調閱系爭房屋承購戶事後以建商許文仁就
    「本件房屋未建有地下停車場」為由，對之提起之詐欺告訴
    全卷（業經本院以八十七年度上易字第九五四號判決被告許
    文仁有期徒刑十月、緩刑四年確定），該案被告許文仁於二
    審中供稱：我們有向客戶講如使用執照拿到後，地下建停車
    場，供停車，地下室是貯藏室，我們增建行車道後就可停車
    了。‧‧‧我們建二七戶，由地下車道進出的是十九戶，因
    建管課不准才改成貯藏室，又我們取得建照後有跟客戶講如
    以後取得使用執照後會增建車道，讓貯藏室可以停車等語（
    該案一審卷第20頁、第33頁）。於一審審理時亦供稱：我們
    一開始申請是做貯藏室沒錯，在取得使用執照後塔建車道部
    份讓貯藏室才變為車位，是用車庫申請才改為貯藏室，是建
    築技術規則不符才改的。‧‧‧（車子如何進去？）增建車
    道，等拿到（使用）執照再從原來車道打開進去，客戶都同
    意，．．原先車道這邊都是車庫，完全沒有使用空間，等（
    使用）執照會到，這部分（打通）不另收費，另補車道給客
    戶。‧‧‧車道在八十三年封過一次，八十五年封過一次等
    語（該案偵查卷第34頁、第58頁背面、第59頁、第151頁）
    。證人黃于娟（現場銷售人員－建商所委託之漢諾廣告公司
    銷售人員）到庭證稱：（貯藏室部分）等使用執照下來才打
    通的，檢查是封起來的等語（該案第一審卷第73頁）；證人
    即承購戶（一之十號）蔡世彰亦證稱：如果沒有停車位就不
    會買，錢貸款有期限，我有通知銀行先不要撥款給公司，覺
    得進出路太窄、地下室為什麼封起來、將出入口（地下室）
    全部封起來。（蓋的過程中就封起來？）我以為他們是應付
    巿政府檢驗，不是沒有經過核准，封起來就沒有打開，車子
    就沒地方放，．．等語（該案第一審卷第134頁）。足見被
    告所辯其核發使用執照時，系爭房屋尚未將原申請之地下儲
    藏室變更為車庫使用乙節非虛。況且該案告訴代理人嚴庚辰
    律師於偵查中亦到庭陳稱：（在核發執照時確係儲藏室，難
    道客戶不知道？）客戶不知何時發使用執照，不知真正的結
    果等語（偵查卷第52頁、第53頁）。而該案告訴人王春萌等
    十七人於八十六年四月廿三日所遞告訴補充理由狀亦載明：
    告訴人當時向被告所購買之標的係人車分道之地下停車空間
    ，然被告所交付者竟係貯藏室。．．房屋興建過程中，關於
    地下室被告自始即已將各戶地下室打通並預留六米通路以供
    車輛通行之用，且用『磚牆』於各戶隔間，．．等語（第85
    頁背面、第86頁）。再參以建設公司與承購戶間就該案於八
    十六年一月十四日簽立之協議書第一項：甲方（承購戶即告
    訴人）茲擁有座落嘉義巿西區下埤里００號房屋乙棟，今為
    因應政府機關檢查，茲同意嘉品建設股份有限公司代為施工
    地下室車庫及車道部分阻隔工程的進行，待政府機關檢查完
    成，立刻恢復交屋時車庫之使用現狀等語（該案偵查卷第54
    頁、第72頁）。及該案曾委託中華徵信所企業股份有限公司
    估價每個車位價值若干，報告書內附八十六年四月間之地下
    室照片四張，其中各戶均有磚牆隔間、聯外通道封閉等情（
    證物外放於該案卷宗）。足見建商於申請使用執照核可前並
    未打通各戶之地下室甚明，且依其事後為應付巿政府之稽查
    亦曾於上開八十六年一月間再行阻隔等情，可知其地下室阻
    隔、拆建之工程並非浩大，自不得因事後檢察官於八十四年
    十月廿六日，及原審於八十五年一月十三日前往現場勘驗，
    均發現每棟建物均建有車道，通往地下室停車場，且地下室
    全部挖空，變更為車庫使用之情形，即謂被告於八十三年四
    月廿日前往現場查勘核發使用執照時亦同。是證人郭文凱於
    本院更一審所為「八十三年三月底、四月初看過，並未有砌
    牆情形」之證詞（本院上更(一)卷第二宗第75頁背面），核與
    前開證據未符，不足採信。
  (三)雖本院前審於86年10月24日至現場勘驗時，認：「二、現有
    巷道進入系爭建物地下室之車道已封密，無法出入。每間地
    下室已砌牆，已無法為車輛出入停放。三、在其中一間建物
    地下室觀察，並未看到砌好牆壁後打掉痕跡」等情，有該勘
    驗筆錄在卷可按（見本院上更(一)卷第一宗第77頁背面），且
    證人黃盛義於本院前審證稱：「在施工時，把基地百分之百
    挖開，而在核發使用執照之前並未將地下室圍起來，是在86
    年間因市政府要去拆地下室違章建築時，他們才圍起來」、
    「我於83年4月4日前後有到地下室看，當時並無隔間，它們
    是86年1月間才運磚塊到現土地，中間並無封閉等語（見本
    院上更(一)卷第一宗第69頁、139頁背面）；證人即住於該別
    墅對面之鄰長陳木樹證稱：系爭車道是今（86）年才封閉，
    當時車子可以下地下室，在市政府前來拆頂棚時，他們才來
    封閉，只有封閉一次，是今年才封閉；證人即亦住於該建物
    對面之陳木生亦證稱：車道及地下室係今年才封閉，以前並
    未有地下室開啟之事各等語（均見本院上更(一)卷第一宗第76
    至81頁）；復據證人即購買該建物之住戶柯和凱於本院前審
    87 年3月17日調查時證稱：「我買Ｅ十七…我一向居此，我
    常下去地下室遊玩。我知道的是只封閉這一次，係離今十四
    個月前封閉，另黃金清在建商處工作，所以所言不客觀」、
    「剛推出建案時即買，而建造過程，我常去看，我是在交屋
    後的第二天即遷入」，而證人黃金清於同日調查時亦證以：
    「有在建商處工作」等語（見本院上更(一)卷第二宗76頁正、
    背面）。惟查：嘉品公司既然與購屋客戶約定會建地下停
    車場供停車，每戶有車庫，則自然必須建通往地下停車場之
    車道，且依建物結構，勢必須預留車道空間，但另一方面，
    於83年4月間在申請核發使用執照之際，為接受市政府工務
    局之檢查，恐檢查不合格，故勢必須將車道之出入口加以封
    閉，及將地下室停車場加以隔間偽裝成每戶均有儲藏室，迨
    檢查通過後，再將車道出入口打通及將地下室隔間拆除，以
    備交屋，如此始合常情常理。嗣後於86年間，既遭人檢舉，
    則勢必須二度將車道之出入口加以封閉，及將地下室停車場
    加以隔間偽裝成每戶均有儲藏室，迨複檢通過後，再伺機將
    車道出入口打通及將地下室隔間拆除。是比較證人黃志堅、
    謝子龍、楊錦榮、蔡世彰、黃金清上開證述，與證人黃盛義
    、陳木樹、陳木生、柯和凱上開證述，自以證人黃志堅、謝
    子龍、楊錦榮、蔡世彰、黃金清上開證述較可採。至於本
    院前審於86 年10月24日至現場勘驗時，雖認：「三、在其
    中一間建物地下室觀察，並未看到砌好牆壁後打掉痕跡」等
    情，惟嘉品公司既迨檢查通過後，再將車道出入口打通及將
    地下室隔間拆除，以備交屋，則勢必將牆壁隔間拆除痕跡加
    以整修粉刷使之完好如新，俾交屋時不受購屋客戶挑剔及刁
    難，是該本院前審之勘驗筆錄，不足為不利被告之認定。
  (四)又本件檢察官率同調查員張秀源於八十四年十月廿六日，及
    原審於八十五年一月十三日前往現場勘驗，雖均發現每棟建
    物均建有車道，通往地下室停車場，且地下室全部挖空，變
    更為車庫使用等情。惟所有違法開挖地下室作為停車場事宜
    ，均係嘉品公司於取得使用執照後，始將地下室出入口予以
    啟封，並將地下儲藏室隔間，予以打開，作為車庫使用俾供
    交屋，要不得執此即認被告核發使用執照時，已事先知悉而
    有圖利嘉品公司犯行。同理，證人黃盛義於八十三年五月廿
    二日所拍攝本件嘉品公司所建「滿築家別墅」地下停車場出
    入口照片，係嘉品公司於八十三年五月三日取得使用執照後
    ，於八十三年五月五日，僱工將地下室出入口恢復所拍，該
    照片自不得作為被告前往現場勘驗時之現況至明。
  (五)綜上，被告於核發使用執照到場審核時，嘉品公司既未將各
    戶地下室打通變為車庫使用，自無偽造文書及圖利嘉品公司
    犯行可言。
六、綜上所論，本件原審雖以被告罪證明確，因予論罪科刑，固
    非無見；惟查被告承辦本件嘉品公司所建房屋之使用執照核
    發，在前手未就既成巷道中心點予以標示之情形下，既已依
    規定在地籍圖示之既有巷道四‧二公尺中心線退讓○‧九公
    尺，符合嘉義市政府建照核發原承辦人陳福川於當初指定建
    築線時指示，自道路中心線各退讓三公尺規定。至系爭房屋
    地下室違規作為停車場使用，則係於被告前往勘查前，先行
    封閉，被告勘查後准予核發使用執照，再僱工拆除地下室隔
    間及車道出入口，均如前述。由此觀之，被告核發本件房屋
    使用執照時，顯未發現嘉品公司所興建本案房屋，有違反建
    築法令情事，被告依法核准本案嘉品公司房屋使用執照，自
    無不當。被告上訴意旨，指摘原判決不當，為有理由，自應
    由本院將原判決撤銷改判，諭知被告無罪，以昭公允。
據上論斷，應依刑事訴訟法第三百六十九條第一項前段、第三百
六十四條、第三百零一條第一項前段，判決如主文。
本案經檢察官徐松奎到庭執行職務。
中　　華　　民　　國　　94　　年　　9 　　月　　29　　日
                  刑事第三庭    審判長法　官  陳義仲
                                      法　官  楊子莊
                                      法　官  陳顯榮
以上正本證明與原本無異。
檢察官如不服本判決應於收受本判決後十日內向本院提出上訴書
，其未敘述上訴理由者並得於提起上訴後十日內向本院補提理由
書。
　　　　　　　　　　　　　　　　　　　書記官  陳嘉琍
中　　華　　民　　國　　94　　年　　9 　　月　　30　　日
